臺灣臺北地方法院刑事判決　　　　　　　 99年度易字第640號
公　訴　人　臺灣臺北地方法院檢察署檢察官
被　　　告　陳泳丞
選任辯護人　楊宗展律師
　　　　　　黃心賢律師
上列被告因偽造文書案件，經檢察官提起公訴 （99年度偵字第3
80號）及移送併辦（99年度偵字第20378號），本院判決如下：
    主  文
陳泳丞共同連續明知為不實之事項，而使公務員登載於職務上所
掌之公文書，足以生損害於公眾及他人，處有期徒刑柒月，如易
科罰金，以銀元參佰元即新臺幣玖佰元折算壹日，減為有期徒刑
參月又拾伍日，如易科罰金，以銀元參佰元即新臺幣玖佰元折算
壹日。
    事  實
一、陳泳丞係高誠龍（原名為高清腦）所創辦下轄高峰股份有限
    公司（下稱高峰公司）、協興茶葉股份有限公司（下稱協興
    公司、高峰茶業股份有限公司（下稱高峰茶葉公司）、高峰
    製衣廠股份有限公司（下稱高峰製衣廠公司）之4家公司高
    峰集團法務主管，係從事業務之人。嗣高誠龍因高峰公司經
    營不善欲清理該公司債務，即委由高大川代為處理前揭4公
    司資產後續處分事宜，以辦理解散清算，高誠龍即陸續交付
    高峰集團所使用之各類印章及相關文件予高大川，並同意該
    4公司股權均移轉登記至高大川名下。詎陳泳丞、高大川及
    其妻張慧君（此兩人業經另案判決有罪，張慧君嗣更名為張
    菀珆），均明知協興公司於93年2月23日、同年3月5日、同
    年3月26日未實際召開股東臨時會、董事會，竟共同基於行
    使業務登載不實文書、使公務員登載不實之概括犯意聯絡，
    由陳泳丞連續於93年2、3月間之不詳日期，在當時址設臺北
    市大安區○○○路○段270號8樓之1之協興公司，製作不實之
    93年2月23日股東臨時會議事錄載明：「出席股東代表股數
    計2千5百股（已發行股份總計2千5百股）；本公司因董事高
    裕邦及監察人高林慧珍口頭請辭；決議補選張玉漢為董事、
    張慧君為監察人」、同日董事會議事錄：「出席董事：高清
    腦、高廖月桂、張玉漢；決議：全體出席董事同意通過本公
    司總經理高裕邦口頭請辭，且不另聘總經理」；93年3月5日
    股東臨時會議事錄：「出席股東代表股數計2千5百股（已發
    行股份總計2千5百股）；決議：因董事高廖月桂口頭請辭，
    改選董事，並推選高大川為董事」；93年3月26日股東臨時
    會議事錄記載：「出席股東代表股數計2千5百股（已發行股
    份總計2千5百股）；本公司董事長高清腦口頭請辭；決議補
    選張柱為董事」、同日董事會議事錄：「出席董事：張柱、
    高大川、張玉漢；決議：出席董事同意通過推選高大川為董
    事長」，並囑咐不知情協興公司某成年法務人員，依序於：
    93年3月10日持同年2月23日股東臨時會及董事會議事錄、同
    年3月5日股東臨時會及董事會議事錄；同年4月8日持同年3
    月26日股東臨時會及董事會議事錄，向臺北市政府商業司（
    下稱商業司，起訴書誤載為臺北市政府建設局）申請上述變
    更登記以行使，致不知情公務員依序於同年3月18日、同年4
    月19日，登載前揭不實事項於職務上所掌管公司登記事項卡
    之公文書，而將協興公司董事變更為高大川、張玉漢、張柱
    ，並將協興公司監察人變更為張慧君，足以生損害於公司原
    董事、監察人、股東及商業司管理公司登記正確性。
二、案經本院向臺灣臺北地方法院檢察署檢察官告發偵查起訴。
壹、證據能力：
一、證人即高誠龍於另案本院95年度易字第2092號刑事案件審理
    時向法官所為之陳述，業經具結，有結文在卷得考，依刑事
    訴訟法第159條之1第1項規定，應具證據能力。
二、憑以認定本案犯罪事實之非供述證據（詳後述），查無違反
    法定程序取得之情，依刑事訴訟法第158條之4規定反面解釋
    ，亦有證據能力。
貳、實體部分：
一、訊據被告陳泳丞固供承：己擔任法務，協興公司93年2月23
    日、同年3月5日、同年3月26日未實際召開股東臨時會、董
    事會一節（本院卷第14頁背面-15頁），惟矢口否認有何上
    揭犯行，辯稱：伊僅係高峰公司法務，非協興公司員工，該
    3次議事錄非伊製作及送件，曾看過張慧君在打會議紀錄云
    云。經查：
(一)協興公司於前述各該日期未實際召開股東臨時會、董事會，於
  93年3月10日以同年2月23日股東臨時會及董事會議事錄、同年
  3月5日股東臨時會及董事會議事錄；於同年4月8日以同年3月2
  6日股東臨時會及董事會議事錄申向商業司辦理變更登記，使
  不知情公務員依序於同年3月18日、同年4月19日登載前揭不實
  事項於職務所掌公文書等情，業據被告所是認，並經證人高熊
  碧雲、高林慧珍於本院結證屬實（本院卷第202-206頁），暨
  證人高誠龍於另案即本院95年度易字第2092號刑事案件結證明
  確（本院95年度易字第2092號1卷第148頁），復有協興公司股
  東臨時會議事錄、董事會議事錄、協興公司董事監察人經理人
  變更登記申請書、協興公司變更登記表、高誠龍及高熊碧雲個
  人入出境查詢結果單、高誠龍與高熊碧雲護照存卷為徵（臺灣
  臺北地方法院檢察署94年度偵字第21759號1卷第72頁、本院卷
  第146頁正面及背面、27、29-33、36-41、47-49、臺灣臺北地
  方法院檢察署94年度偵字第21759號2卷第526-528頁），是此
  部分事實，應可認定。
(二)陳泳丞與高大川、張慧君基於共同犯意聯絡，連續製作不實議
  事錄持向商業司申請變更登記一事：
1.證人即高誠龍於另案本院95年度易字第2092號刑事案件結證：
  陳泳丞係協助高大川的法務助理，會議紀錄是陳泳丞幫忙做的
  等語明確（上揭案卷第152、153頁）。
2.證人張菀珆於本院審理時證稱：94偵字21759號1卷第167、168
  頁兩份協興公司議事錄，這方面的文件，一定是法務部門的人
  才會懂。（問：法務部門的人是指誰？）答：當時陳泳丞是主
  管，下面還有兩三名員工，有一個叫方得隆、一個叫陳佩樺，
  應該當時只有兩個，他們來來去去，但我有印象的就是這兩個
  。因為高峰百貨跳票後，他們會收到很多支付命令跟強制執行
  的通知函，那種文件有很多，高清腦和高大川他們又不懂這些
  ，不知道要如何處理，請律師又很貴，當時陳泳丞是因為法律
  系畢業，所以就聘他來幫忙處理所有高峰集團下面有關法務方
  面事情，他統包就對，可是因為他一個人作不來，所以還有請
  一些助手。（問：所以方得隆、陳佩樺是助手？）答：例如說
  打文件，或是去法院遞狀。協興公司當時法務主管是陳泳丞，
  很肯定下面有的是方得隆，方得隆是陳泳丞管的，（問：據你
  所知，在93年2月到3月間協興茶葉公司登記相關事務是由何人
  處理？）答：據我所知，應該是法務，不是陳泳丞就是方得隆
  。（問：高誠龍、高大川在93年2月到3月間，他們二人瞭解或
  者是知道如何處理董事會、股東臨時會議事錄及董事監察人變
  更登記的相關事務嗎？）答：應該不知道，我認為像我們沒有
  念這些法律的應該不知道怎麼做。（問：93年2月到3月間，陳
  泳丞在協興茶葉公司的法律事務上是處於協助高大川的地位嗎
  ？）答：他是高清腦跟高大川有任何這方面的事，應該都會問
  陳泳丞，所以陳泳丞等於在當時對高清腦和高大川還蠻重要的
  一個角色等語（本院卷第205-207頁）。
3.證人高大川於本院審理時結證：（問：你是否知道協興公司93
  年2月23日股東臨時會議事錄、董事會議事錄、同年3月5日股
  東臨時會議事錄、93年3月26日股東臨時會議事錄及董事會議
  事錄，是由何人所製作的？）答：確定的說誰製作的，我不知
  道，但在那段時間，協興公司或高峰其他三家公司所有的跟法
  律相關的事項，都由陳泳丞擔任主管的法務部門去執行，是陳
  泳丞拿著這個文書交給我，我忘了是要我簽字或是用印，簽字
  或用印完還交給被告，往上呈給我父親他們，簽字或用印，（
  問：在93年2月到3月間被告陳泳丞是擔任高峰集團哪些公司的
  法務主管？）答：一開始在93年2月到3月間被告已經負責4家
  公司法務事項，4家公司分為高峰百貨、高峰製衣廠公司、協
  興茶葉公司，另外一家好像是高峰茶葉公司或高高公司。（問
  ：這3次股東會、董事會變更議事錄向主管機關登記的送件，
  是由何人處理？）答：我不知道是何人處理，我只知道依當時
  職務劃分，職權上是由陳泳丞所擔任的主管的法務部門去執行
  。（據你所知，在93年2月至3月間，高峰集團所轄4家公司的
  法務事項，陳泳丞本人都會知悉嗎？）答：我不能推測，但依
  實務上我的經驗來看，小事是由被告助理群直接去辦的，至於
  助理群伊記得有一個人的名字，方得隆，其他部分應該由主管
  陳泳丞負責，（問：關於協興公司93年2月到3月間股東會、董
  事會的變更登記相關事項，這個算是陳泳丞當時的職務範圍內
  嗎？）答：這個應該是被告的職務範圍等詞（本院卷第247頁
  背面-249頁）。
4.被告於另案即本院95年度易字第2092號案件以證人身分結證：
  伊去高峰公司幫忙，也處理高峰集團轄下4家公司，包含協興
  公司事情，93年1月開始到同年8月23、24日，（問：協興公司
  股份移轉的手續是否係協興公司法務人員做的？）答：協興公
  司沒有法務，他們當時兩個法務都沒有經驗等語（該號案卷第
  158頁），是被告嗣於本院辯稱：僅係高峰公司受僱人員，並
  未處理協興公司法律事務云云，核為臨訟杜撰之詞，委無足憑
  。
5.綜合上揭證詞與被告陳述，堪證被告確係綜理高峰集團轄下4
  公司含協興公司之法務主管，且依被告上揭所陳，其時協興公
  司既無他人嫻熟該等股權移轉事宜所需法律相關程序，自必係
  由其時任法務主管之被告先繕擬填製改選董事、監察人相關議
  事錄後，再交辦不知情助理送件，是被告行使業務登載不實文
  書、使公務員登載不實犯行，至甚明確，被告及其辯護人於本
  院辯稱：高誠龍所證「會議紀錄」為口誤；上述議事錄係張慧
  君繕打云云，核為飾卸狡詞，洵無足採。
二、被告行為後，於94年2月2日修正公布之刑法，業自95年7月1
    日起施行。而修正後刑法第2條規定為新舊法比較適用之準
    據法，並無涉行為可罰性要件變更，故於95年7月1日刑法修
    正施行後，如有新舊法比較，應逕依修正後刑法第2條第1項
    規定，為「從舊從輕」比較。而本次法律變更，比較時應就
    罪刑有關之共犯、未遂犯、想像競合犯、牽連犯、連續犯、
    結合犯以及累犯加重、自首減輕暨其他法定加減原因（如身
    分加減）與加減例等一切情形，綜其全部罪刑結果而為比較
    （最高法院95年5月23日95年度第8次刑事庭會議決議參照）
    。經查：
(一)刑法第216條、第215條、第214條，法定刑罰金部分，依廢止
  前罰金罰鍰提高標準條例第1條前段（98年4月29日經總統公布
  廢止）及修正前刑法第33條第5款、修正後刑法施行法第1條之
  1第1項及第2項前段與修正後刑法第33條第5款規定，修正前、
  後之罰金刑最高額並無不同。依修正後刑法第33條第5款規定
  ，最低額為新臺幣1千元。惟依修正前刑法第33條第5款規定，
  最低額僅新臺幣3元，比較新舊法結果，適用修正後刑法相關
  規定，對被告並未較有利，故應適用修正前刑法相關規定。
(二)刑法第28條將「實施」修正為「實行」，新舊法共同正犯範圍
  因而有所變動，自屬犯罪後法律有變更（最高法院96年度臺上
  字第934號判決參照），惟被告無論依修正前、後刑法第28條
  規定，均成立共同正犯，適用新法並未較有利於被告。
(三)修正後刑法刪除第56條連續犯規定，是行為人數犯罪行為於新
  法施行後，即應分論併罰。此刪除雖非犯罪構成要件變更，惟
  業影響行為人刑罰法律效果，自屬法律有變更，比較新舊法結
  果，適用被告行為時刑法第56條規定，對被告並無不利。
(四)罰金刑之加重，依修正後刑法第67條規定，其最高度及最低度
  同加重之，較修正前刑法第68條所定，僅加重其最高度，為不
  利於被告。
(五)關於易科罰金折算標準，依被告行為時刑法第41條第1項前段
  、廢止前罰金罰鍰提高標準條例第2條規定，係以銀元1百元（
  即新臺幣3百元）以上、3百元（即新臺幣9百元）以下折算1日
  。依修正後刑法第41條第1項前段規定，則以新臺幣1千元、2
  千元、3千元折算1日，經比較新舊法，新法對被告亦未較有利
  。
(六)綜上揭法律修正前後整體比較，適用94年2月2日修正後刑罰法
  律，對被告並未較有利，自應適用修正前刑法相關規定。
(七)修正後刑法第55條想像競合犯雖增列但書規定「但不得科以較
  輕罪名所定最輕本刑以下之刑」，惟此係想像競合犯科刑限制
  之法理明文化，非屬法律變更（最高法院95年第8次刑事庭會
  議決議意旨參照），即無新舊法比較問題，應逕適用修正後刑
  法第55條規定。
三、核被告所為，係犯刑法第216條、第215條行使業務登載不實
    文書罪、第214條使公務員登載不實罪。而臺灣臺北地方法
    院檢察署檢察官99年度偵字第20378號移送併辦意旨書所載
    事實與本案犯罪事實同一，本院自得併予審理。又被告上揭
    犯行，與高大川、張菀珆間有犯意聯絡及行為分擔，係共同
    正犯。而被告利用不知情成年法務助理持向商業司申辦變更
    登記，為間接正犯。又被告多次行使業務登載不實、使公務
    員登載不實犯行，時間緊接，所犯係構成要件相同罪名，顯
    係基於概括犯意反覆而為，各係連續犯，應依修正前刑法第
    56條規定，均以一罪論，並加重其刑。而被告一行為觸犯行
    使業務登載不實文書罪、使公務員登載不實文書罪，為想像
    競合犯，依刑法第55條規定，從一重之使公務員登載不實文
    書罪處斷，起訴書認此部分為牽連犯，容有未當。爰審酌被
    告行為時尚無前科，有臺灣高等法院被告前案紀錄表在卷為
    憑；飾詞狡卸，堪徵犯後毫無逡悔之意，其所為妨礙商業司
    管理登記正確性，暨被告犯罪動機、目的、手段、生活狀況
    等一切情狀，量處如主文所示之刑。而被告犯罪在96年4月2
    4日前，查無中華民國九十六年罪犯減刑條例所定不得減刑
    之情，依該條例第2條第1項第3款、第9條規定，減其宣告刑
    二分之一，並諭知減得之刑易科罰金折算標準。
據上論斷，應依刑事訴訟法第284條之1、第299條第1項前段，刑
法第2條第1項前段、第28條、第56條、第214條、216條、第215
條、第55條、第41條第1項前段，刑法施行法第1條之1第1項、第
2項前段，廢止前罰金罰鍰提高標準條例第2條，現行法規所定貨
幣單位折算新臺幣條例第2條，中華民國九十六年罪犯減刑條例
第2條第1項第3款、第7條、第9條，判決如主文。
本案經檢察官張成業到庭執行職務。
中    華    民    國   100    年    9     月    9     日
                     刑事第4庭  法  官  陳琪媛
以上正本證明與原本無異
如不服本判決應於送達後10日內向本院提出上訴狀
                                書記官  蔡文揚
中    華    民    國   100    年    9     月    9     日
中華民國刑法第214條
明知為不實之事項，而使公務員登載於職務上所掌之公文書，足
以生損害於公眾或他人者，處3年以下有期徒刑、拘役或5百元以
下罰金。
中華民國刑法第216條
行使第210條至第215條之文書者，依偽造、變造文書或登載不實
事項或使登載不實事項之規定處斷。
中華民國刑法第215條
從事業務之人，明知為不實之事項，而登載於其業務上作成之文
書，足以生損害於公眾或他人者，處3年以下有期徒刑、拘役或5
百元以下罰金。